ACORDAO-COMPLETO-2467523

ACÓRDÃO 937/2021 ATA 14/2021 - PLENÁRIO

VISTOS, relatados e discutidos três recursos de reconsideração interpostos pelos recorrentes acima indicados contra o Acórdão 425/2019-TCU-Plenário, que julgou suas contas irregulares em função de ilegalidades na execução do Convênio 2241/2003, firmado entre a Fundação Butantan e o Ministério da Saúde.
ACORDAM os ministros do Tribunal de Contas da União, reunidos em sessão do Plenário, ao acolher as razões do relator, com fundamento nos arts. 32, inciso I, e 33 da Lei 8.443/1992, em:
9.1. conhecer dos recursos de reconsideração e negar-lhes provimento;
9.2. dar ciência desta decisão aos recorrentes, ao Ministério da Saúde e à Procuradoria da República no Estado de São Paulo.

Recursos de reconsideração interpostos contra acórdão que julgou irregulares as contas dos recorrentes, com condenação em débito e multa, além de inabilitação para o exercício de cargo em comissão ou função de confiança, em razão de irregularidades em convênio que teve por objetivo a prestação de apoio financeiro para o aperfeiçoamento do processo produtivo das vacinas e soros hiperimunes.

Fundação Butantan

3. Recorrentes: Fundação Butantan (61.189.445/0001-56); Isaías Raw (XXX.360.538-XX); Francisco Makoto Ohashi (XXX.702.438-XX); Marlene Aparecida Mazzo (XXX.914.188-XX); Rubens Zapata Moreno (XXX.860.088-XX)

13.1. Ministros presentes: Ana Arraes (Presidente), Walton Alencar Rodrigues, Benjamin Zymler, Augusto Nardes, Raimundo Carreiro, Bruno Dantas, Vital do Rêgo e Jorge Oliveira (Relator).
13.2. Ministros-Substitutos presentes: Augusto Sherman Cavalcanti, Marcos Bemquerer Costa e André Luís de Carvalho.

ACORDAO-COMPLETO-2482688

Acórdão 1322/2021 - Plenário

ACORDAO-COMPLETO-2539123

Acórdão de Relação 1307/2022 - Plenário

Acórdão de Relação

ACORDAO-COMPLETO-2517498

Acórdão de Relação 2648/2021 - Plenário

FRANCISCO MAKOTO OHASHI E OUTROS

FUNDACAO BUTANTAN

JORGE OLIVEIRA

Ministro Benjamin Zymler

Adoto como parte do relatório a instrução elaborada na Secretaria de Recursos - Serur (peça 194) , acolhida pelos dirigentes da unidade técnica (peças 195 e 196) :
"INTRODUÇÃO
Versa a espécie sobre recursos de reconsideração interpostos pela Fundação Butantan (peça 93) , Isaías Raw (peça 94 e 182) , ex-Presidente dessa Fundação, Francisco Makoto Ohashi, Marlene Aparecia Mazzo e Rubens Zapara (peças 139-177) , em face do Acórdão 425/2019-TCU-Plenário (peça 88) , de relatoria do Ministro Benjamin Zymler, que possui o seguinte teor:
'ACORDAM os Ministros do Tribunal de Contas da União, reunidos em sessão do Plenário, ante as razões expostas pelo Relator, em:
9.1. declarar a revelia do Sr. Diego de Angelo Polizio, nos termos do art. 12, § 3º, da Lei 8.443/1992;
9.2. rejeitar as razões de justificativa apresentadas pelos Srs. Expedito José de Albuquerque Luna (167.404.084- 91) , Carmen Lúcia Miranda Silvera (XXX.370.881-XX) e Rosa Castália França Riberito Soares (XXX.796.405-XX) , deixando, entretanto, de sancioná-los, em função da prescrição da pretensão punitiva do TCU;
9.3. com fundamento nos arts. 1º, inciso I, e 16, inciso III, alínea 'c', e § 2º, ambos da Lei 8.443/1992 c/c os arts. 19, caput; e 23, inciso III, da mesma lei, julgar irregulares as contas da Fundação Butantan (61.189.445/0001-56) e do Sr. Isaías Raw (045.360.53891) , condenando-os solidariamente ao pagamento das quantias a seguir especificadas, fixando-lhes o prazo de 15 (quinze) dias, a contar da notificação, para que comprovem, perante o Tribunal (art. 214, inciso III, alínea 'a', do Regimento Interno do TCU) , o recolhimento da dívida aos cofres do Fundo Nacional de Saúde, atualizada monetariamente e acrescida dos juros de mora, calculados a partir das datas discriminadas, até a data do recolhimento, na forma prevista na legislação em vigor, abatendo-se na oportunidade os valores já ressarcidos:
	Data da Ocorrência
	Débito (R$) 

	15/3/2004
	563.625,20

	15/3/2004
	502.315,80

	17/5/2004
	563.625,20

	17/5/2004
	502.315,80

	10/12/2004
	1.065.941,00

	19/4/2006
	1.065.941,00

	26/8/2006
	1.065.941,00

	20/7/2007
	 (51,88) 

	08/12/2008
	 (1.779,55) 

9.4. aplicar à Fundação Butantan e ao Sr. Isaías Raw a multa prevista no art. 57 da Lei 8.443/1992, no valor de R$ 200.000,00, para cada responsável, fixando-lhes o prazo de 15 (quinze) dias, a contar da notificação, para comprovarem, perante o Tribunal, o recolhimento das dívidas ao Tesouro Nacional, sob pena de cobrança judicial dos valores atualizados monetariamente, na forma da legislação em vigor, desde a data deste acórdão até a do efetivo recolhimento, se forem pagas após o vencimento; 
9.5. com fundamento nos arts. 1º, inciso I, 16, inciso III, alínea 'b', da Lei 8.443/1992 c/c os arts. 19, parágrafo único, e 23, inciso III, da mesma Lei, julgar irregulares as contas dos Srs. Diego de Angelo Polizio (XXX.981.978-XX) , Francisco Makoto Ohashi (XXX.702.438-XX) , Marlene Aparecida Mazzo (XXX.914.188-XX) , Rubens Zapata Moreno (XXX.860.088-XX) , Expedito José de Albuquerque Luna (167.404.084- 91) , Carmen Lúcia Miranda Silvera (XXX.370.881-XX) e Rosa Castália França Riberito Soares (XXX.796.405-XX) ;
9.6. com fundamento no art. 58, inciso II, da Lei 8.443/1992, aplicar aos Srs. Diego de Angelo Polizio, Francisco Makoto Ohashi, Marlene Aparecida Mazzo e Rubens Zapata Moreno multas no valor de R$ 30.000,00, para cada responsável, fixando-lhes o prazo de 15 (quinze) dias, a contar da notificação, para comprovarem, perante o Tribunal (art. 214, inciso III, alínea 'a', do Regimento Interno) , o recolhimento da dívida aos cofres do Tesouro Nacional, atualizada monetariamente desde a data do presente acórdão até a do efetivo recolhimento, se for paga após o vencimento, na forma da legislação em vigor;
9.7. considerar graves as infrações cometidas pelos Srs. Rubens Zapata Moreno, Francisco Makoto Ohashi, Marlene Aparecida Mazzo e Diego de Angelo Polizio;
9.8. nos termos do art. 60 da Lei 8.443/1992, inabilitar os Srs. Rubens Zapata Moreno, Francisco Makoto Ohashi, Marlene Aparecida Mazzo e Diego de Angelo Polizio para o exercício de cargo em comissão ou função de confiança no âmbito da Administração Pública por um período de 5 (cinco) anos;
9.9. autorizar, desde logo, nos termos do art. 28, inciso II, da Lei 8.443/1992, a cobrança judicial das dívidas caso não atendidas as notificações;
9.10. encaminhar cópia desta deliberação ao Procurador-Chefe da Procuradoria da República no Estado de São Paulo, nos termos do § 3º do art. 16 da Lei 8.443/1992;
9.11. com fundamento no art. 250, inciso II, do RI/TCU, determinar ao Ministério da Saúde que se abstenha de celebrar convênios tendo por objeto o fornecimento de vacinas e soros, o que caracteriza a compra de bens, consoante a definição do art. 6.º, inciso III, da Lei n.º 8.666/1993, e, assim sendo, tais produtos devem ser objeto de instrumentos contratuais junto aos fornecedores, respeitando os dispositivos previstos no Estatuto de Licitações e Contratos.'
HISTÓRICO
2.	Originalmente, estes autos tratavam de tomada de contas especial instaurada em decorrência do Acórdão 552/2015-TCU-Primeira Câmara (peça 1) , proferido nos autos de processo de Representação (TC Processo 007.704/2013-5 - apensado) , em razão de irregularidades ocorridas na Fundação Butantan, na execução de convênios celebrados entre a mencionada Fundação e a União, por intermédio do Ministério da Saúde (MS) .
3.	A então representação originou-se de comunicação encaminhada pelo Ministério Público Federal, por meio do Ofício 1368/2013 (PR-SP-0000555 1/2013) , de 23/1/2013, em que se noticiaram irregularidades praticadas pela Fundação na aplicação de recursos de convênio celebrados com a União para aquisição de imunobiológicos e de equipamentos, os quais foram objeto de auditoria por parte da Controladoria-Geral da União (CGU) em São Paulo. Informações que foram obtidas por meio do Inquérito Civil Público 1.34.001.005046/2011-32.
4.	Nos autos do TC Processo 007.704/2013-5 - apensado, houve análise do Convênio 2241 (Siafi 497406, celebrado entre a União, por intermédio do Ministério da Saúde, segundo o qual foram repassados R$ 5.329.705,00 à Fundação Butantan, com o objetivo de prestar apoio financeiro para o aperfeiçoamento do processo produtivo das vacinas e soros hiperimunes, visando ao fortalecimento do Sistema Único de Saúde - SUS.
5.	Entretanto, nos termos do Voto (peça 89) condutor do Acórdão 425/2019-TCU-Plenário (peça 88) , 'houve apontamento por parte da CGU, em seu relatório de auditoria 195443/2007, que a referida avença foi celebrada com a intenção de realizar reajuste retroativo nos valores das vacinas e soros fornecidos pela convenente, em 2003, no âmbito de contrato celebrado com a Funasa.  Ademais, verificou-se que não houve detalhamento no Plano de Trabalho acerca dos dispêndios previstos para alcançar o objeto proposto'.
6.	Dessa forma, houve citação solidária da Fundação Butantan e do Sr. Isaías Raw, na condição de Presidente da entidade e signatário do convênio, para que recolhessem o valor integral do convênio acrescido dos consectários legais ou apresentassem alegações de defesa acerca dos seguintes fatos: 
a) alteração do Contrato 5/2003 - SERCO/Funasa, cuja solicitação foi realizada pela Fundação Butantan fora de sua vigência, sem apresentação de planilha de custos para justificar o alegado desequilíbrio econômico-financeiro, contrariando a Lei 8.666/1993, em seu art. 65, inciso II, alínea 'd', e também indo de encontro à cláusula terceira, subcláusula segunda do próprio instrumento contratual, que determinava que o preço ajustado seria fixo e irreajustável, o que resultou na celebração com o Ministério da Saúde do Convênio 2241/2003, sem objeto detalhado a ser executado, sem plano de trabalho e sem metas detalhadas a serem atingidas, contrariando o art. 2º, incisos I, II e III e § 1º, da IN STN  1/1997;
b) utilização dos recursos transferidos mediante o Convênio 2241/2003 em finalidade diversa da estabelecida no respectivo termo, cujo objeto era o aperfeiçoamento do processo produtivo de vacinas e soros, enquanto que os recursos foram empregados na produção de vacinas e soros, caracterizando a situação prevista no art. 7º,  inciso XII, alínea 'c', da IN STN 1/1997, que impõe a obrigatoriedade de restituição dos recursos, bem como infringência ao art. 8º, inciso IV, da mesma norma e à cláusula segunda, inciso II, 2.2 do termo de convênio.
7.	Também houve a realização de audiências de 'Rubens Zapata Moreno, Francisco Makoto Ohashi, Diego de Angelo Polizio e Marlene Aparecida Mazzo, em função das aprovações do Convênio 2241/2003 pelo Ministério da Saúde, exarando pareceres (Parecer GESCON 2733, de 9/8/2012 e Parecer GESCON 1417, de 7/5/2013) nos quais houve a omissão na análise da irregularidade apontada pela CGU em seu Relatório de Auditoria 195443/2007, de 18/6/2007, relativa à duplicidade de pagamento, a qual gerou prejuízo ao erário'.
8.	Ao analisar as audiências e alegações de defesa, o Relator a quo assim se manifestou quanto ao mérito, nos termos do Voto constante da peça 89:
'15. Com efeito, restou caracterizado que os recursos do Convênio 2241/2003 foram aplicados em finalidade diversa da estabelecida no respectivo instrumento, cujo objeto era o aperfeiçoamento do processo produtivo de vacinas e soros, o que enseja o julgamento pela irregularidade das contas dos responsáveis e a consequente condenação ao pagamento do débito constatado.
16. Em vez da consecução do objeto conveniado, o qual, diga-se de passagem, não possuía plano de trabalho nem metas detalhadas a serem atingidas, os valores do ajuste foram supostamente empregados para promover o reequilíbrio econômico-financeiro do Contrato 5/2003, celebrado entre a Fundação Butantan e a Funasa. Para melhor compreensão do caso, cabe transcrever excerto da instrução de lavra da Secex-SP, inserta à peça 64:
'6.1 Do histórico do processo, constata-se que, na nota explicativa assinada pela Sra. Carmen Lucia Miranda Silvera, coordenadora de imunobiológicos do MS (peça 38 do processo apensado TC Processo 007.704/2013-5) , há a informação de que o Convênio 2241/2003 seria um reajuste de valores do Contrato 05/2003, firmado com a Funasa, cujo objeto era o fornecimento de vacinas e soros em função de aumento de custos das matérias primas destinadas à produção e ao controle de qualidade.
6.2. Entretanto, não há anexado nenhum dado ou cálculo, planilha ou quadro com indicação das matérias primas ou dos insumos do controle de qualidade das vacinas e soros que sofreram alteração em seu custo. Sem que haja a apresentação de justificativa técnica por meio de uma planilha detalhando tal aumento, não há como comprovar a necessidade de reajuste dos valores das vacinas, pois tal medida contraria o previsto no art. 65, II, 'd', da Lei 8.666/93. 
6.3. No âmbito do próprio Contrato MS 05/2003, assinado pelo Presidente da Fundação Butantan, Dr. Isaías Raw, conforme sua cláusula terceira, subcláusula segunda (peça 62, p. 8) : 'O preço contratado é fixo e irreajustável, e os valores e o cronograma físico-financeiro encontram-se discriminados na cláusula primeira deste contrato'.
6.4. Assim, não se verificaram as condições objetivas do desequilíbrio econômico-financeiro previstas na legislação da execução de contratos para sua alteração. Além disso, foi utilizado um instrumento inadequado para seu reajuste, com a celebração de um convênio sem objeto detalhado a ser executado, sem plano de trabalho e sem metas detalhadas a serem atingidas, contrariando o art. 2º, incisos I, II e III e § 1º, da IN STN  01/97. 
6.5. Dos fatos apurados, constata-se que a duplicidade de pagamentos é corolário do fato de o contrato de fornecimento 05/2003 ter sido alterado, visando seu reequilíbrio econômico-financeiro, sem qualquer justificativa técnica e, para tanto, ter sido utilizado instrumento inadequado pelo Ministério da Saúde, na forma de um convênio sem objeto definido ('aperfeiçoamento do processo produtivo de vacinas e soros') e cujos recursos foram utilizados para custeio de insumos de vacinas e soros, serviços e outras despesas da Fundação Butantan. 
6.6. Analisando-se a questão sob a ótica do convênio celebrado, não há igualmente suporte para a aprovação das despesas realizadas. O objeto do Convênio 2241/2003 era o aperfeiçoamento do processo produtivo das vacinas e soros hiperimunes. Não há detalhamento das metas, ações e objetivos do convênio no plano de trabalho aprovado, conforme se verifica na peça 26 do TC Processo 007.704/2013-5. Das prestações de contas do convênio, localizadas nas peças 27-36 do TC Processo 007.704/2013-5, verifica-se que os recursos foram empregados na aquisição de matérias primas, invólucros, ampolas, lacres/selos de alumínio e tampas de borracha, que foram empregados na produção das vacinas e dos soros, abrangendo ainda materiais de consumo e serviços de instalação, montagem e manutenção de equipamentos das linhas de produção dos produtos da Fundação Butantan. Muito embora não haja uma definição clara sobre no que exatamente consistiria o aperfeiçoamento do processo produtivo de vacinas e soros, entende-se que este não se confunde com a produção de vacinas e soros, objeto real das despesas do convênio. Portanto, conclui-se que os recursos transferidos foram utilizados em finalidade diversa da estabelecida no convênio, caracterizando a situação prevista no art. 7º, XII, alínea 'c', da IN STN 01/97, que impõe a obrigatoriedade de restituição dos recursos, bem como infringência ao art. 8º, IV, da mesma norma e à cláusula segunda, II, 2.2, do termo de convênio'.'
9.	Continua o Relator a quo:
'17. A mencionada nota explicativa, datada de 21/10/2003 (peça 38 do processo apensado TC Processo 007.704/2013-5) , descreve de que forma ocorreu o reequilíbrio econômico-financeiro do Contrato 5/2003 e de que forma foi composto o valor do Convênio 2241/2003, in verbis: 
'Informamos que o referido convênio trata-se de reajuste de valores referentes ao Contrato nº 5, de fornecimento de soros e vacinas, tendo em vista o contínuo aumento dos custos de matérias primas destinadas à produção e ao controle de qualidade de vacinas e soros. 
Em reunião firmada entre o Instituto Butantan e o Sr. Fernando Antônio Brandão, Assessor do Subsecretário de Assuntos Administrativos, ficou acertado um reajuste de preço da vacina contra a Hepatite B e dos soros, conforme descrito abaixo: 
¿ foram adquiridas 32 milhões de doses da vacina contra Hepatite B, no ano de 2003, no valor de R$ 0,84 por dose, perfazendo um total de R$ 26.880.000. Com o reajuste proposto, o valor da dose passaria a ser de R$ 0,97125, reajustando o valor total para R$ 31.080.000. A diferença entre o valor reajustado (R$ 31.080.000) e o firmado no contrato (R$ 26.880.000) é de R$ 4.200.000, que está sendo pleiteado por meio deste processo;
¿ o reajuste proposto para os soros foi de 8%, e para as outras vacinas, reajuste variado, perfazendo um total de R$ 1.129.705,00; 
¿ somando-se o reajuste da vacina contra Hepatite B (R$ 4.200.000) e o reajuste das outras vacinas e soros (R$ 1.129.705,00) completa-se o valor do presente convênio R$ 5.329.705,00.''
10.	Com esses fundamentos adotados como razão de decidir, nos termos do voto constante da peça 89, foi proferido o Acórdão 425/2019-TCU-Plenário (peça 88) , transcrito no item 1º desta instrução.
11.	Não conformados com essa deliberação, Fundação Butantan (peça 93) , Isaías Raw (peças 94 e 182) , ex-Presidente dessa Fundação, Francisco Makoto Ohashi, Marlene Aparecia Mazzo e Rubens Zapara (peças 139-177) , interpuseram recursos de reconsideração, em face do Acórdão 425/2019-TCU-Plenário (peça 88) , que passam a ser analisados nos aspectos de admissibilidade e de mérito. 
ADMISSIBILIDADE
12.	Reitera-se o exame de admissibilidade realizada pela Secretaria de Recursos (Serur) , nos termos constantes das peças 96-98 e 179-180, que concluiu pelo conhecimento dos recursos interpostos por Fundação Butantan (peça 93) , Isaías Raw (peça 94) , ex-Presidente dessa Fundação, Francisco Makoto Ohashi, Marlene Aparecia Mazzo e Rubens Zapata Moreno (peças 139-176) , a fim de suspender os efeitos dos itens 9.3, 9.4, 9.5, 9.6, 9.7 9.8, 9.9 do Acórdão 425/2019-TCU-Plenário.
13.	A Relatora destes recursos, Ministra Ana Arraes, anuiu aos exames de admissibilidade realizados pela Serur (peças 100 e 181) .
14.	Passa-se, então, à análise de mérito dos mencionados recursos.
MÉRITO
15. Delimitação.
15.1.	Constitui objeto dos presentes recursos verificar se houve a regular aplicação dos recursos recebidos por meio do Convênio 2241 (Siafi 497406) , celebrado entre a União, por intermédio do Ministério da Saúde, e a Fundação Butantan, segundo o qual foram repassados R$ 5.329.705,00 à convenente, com o objetivo de prestar apoio financeiro para o aperfeiçoamento do processo produtivo das vacinas e soros hiperimunes, visando ao fortalecimento do Sistema Único de Saúde - SUS.
16. FUNDAÇÃO BUTANTAN (peça 93) 
16.1.	A Fundação Butantan teve suas contas julgadas irregulares, sendo-lhe imputado o débito constante do item 9.3, do Acórdão 425/2019-TCU-Plenário, além da multa constante do item 9.4, do mesmo decisum, tudo transcrito no item primeiro desta instrução.
16.2.	Depois de mencionar o 'cabimento e a tempestividade do recurso de reconsideração', a 'breve síntese dos fatos', a Fundação Butantan adentra questões preliminares que, se acolhidas, podem repercutir no mérito, que passam a ser analisadas.
16.3. Da inexistência do indispensável esgotamento das medidas administrativas internas para elisão do suposto dano.
16.3.1	Menciona a recorrente que a instauração de tomada de contas especial (TCE) é 'medida excepcionalíssima', motivo por que deve ser precedida do 'indispensável esgotamento das medidas administrativas internas para a elisão do dano, desde que efetivamente configurado'.
16.3.2.	Argumenta que a 'Fundação Butantan jamais foi questionada ou notificada ou cientificada de qualquer forma para prestar qualquer esclarecimento a esse respeito ou, ainda, a proceder a qualquer devolução dos valores pretendidos nesses autos', o que em seu entender violaria o disposto no art. 4º da IN/TCU 71/2012.
Análise
16.3.3.	Assiste razão à recorrente quando assevera ser a tomada de contas especial medida extremada. A natureza jurídica da TCE possui seus contornos definidos pelo art. 8º da Lei 8.443/1992, ou seja, ação de ressarcimento com o objetivo de apurar os fatos, identificar os responsáveis e quantificar o dano causado aos cofres públicos.
16.3.4.	Não se pode passar ao largo da competência [desta Corte] para, por moto próprio, instaurar processo de TCE ou converter os autos nesse procedimento administrativo, tudo com amparo na Lei Maior, no plexo de atribuições para exercer o controle externo, na forma de seu art. 71, II.
16.3.5.	A competência do TCU para instaurar TCE prescinde de procedimentos internos, [adotados] na competência primária dos órgãos públicos federais, para verificar a correta aplicação dos recursos que tenham transferido aos convenentes. Não se desconhece que eventuais procedimentos internos, ainda no âmbito do concedente, podem evitar a instauração desse procedimento, principalmente quando recolhido o valor do débito apurado, mas, independentemente dessa apuração interna, remanesce a competência constitucional do TCU para adotar as providências com vistas ao regular desenvolvimento do processo de TCE.
16.3.6.	A recorrente parece equivocar-se ao mencionar que a Fundação Butantan nunca fora instada a prestar esclarecimentos ou devolver o valor questionado.
16.3.7.	Nos termos do Ofício 1370/2016-TCU/SECEX-SP, de 1/6/2016 (peça 68) , foi realizada citação da Fundação Butantan, na pessoa de sua advogada legalmente constituída. Consta procuração legalmente firmada pela Fundação Butantan à peça 66, conferindo à representante poderes para 'representar a outorgante em todos os assuntos jurídicos, perante os órgãos e entidades públicos da Administração Direta e Indireta...'.
16.3.8.	A eminente causídica da Fundação Butantan compareceu aos autos por meio da petição de peça 70, fazendo referência ao já mencionado Ofício 1370/2016-TCU/SECEX-SP, de 1/6/2016 (peça 68) , para requerer dilação do prazo por trinta dias para exercer seu direito de defesa, pleito atendido por meio dos expedientes de peças 71-76.
16.3.9.	O Ofício descrito no item 16.3.7 desta instrução comprova o conhecimento das irregularidades imputadas à Fundação Butantan, o débito que lhe fora imposto, bem como a faculdade para apresentar suas alegações de defesa.
16.4. Do lapso temporal superior a 10 anos e da prescrição
16.4.1.	A recorrente, depois de mencionar que o 'Relatório da SECEX/SP baseou-se quase que integralmente no Relatório de Fiscalização nº 195443/2007, da Controladoria-Geral da União', argumenta que 'todas as afirmações da suposta duplicidade de pagamentos, desde sempre foram atribuídos pela Controladoria-Geral Da União - CGU ao Ministério da Saúde, nunca à Fundação Butantan'.
16.4.2.	Continua a recorrente:
'Acrescente-se que o relatório foi instruído com uma tabela informativa, de onde se nota que os repasses que ensejaram supostas duplicidades ocorreram nas datas de 15/03/2004, 17/05/2004, 10/12/2004, 19/04/2006 e 26/08/2006.
Ou seja, os repasses ocorreram em 15/03/2004, 17/05/2004 e 10/12/2004, e a citação da Fundação Butantan para 'apresentar razões de defesa quanto à ocorrência descrita a seguir e/ou recolher, conforme detalhado no Anexo I deste ofício, aos cofres da entidade credora, solidariamente com os responsáveis indicados, os valores históricos atualizados monetariamente [ ... ]', ocorreu em 13/04/2015.'
16.4.3.	A recorrente argumenta a impossibilidade jurídica de se instaurar TCE, em razão do lapso temporal de 10 (dez) anos, invocando o art. 6º, inciso II, da Instrução Normativa 71/2012, que transcreve em sua petição, motivo pelo qual entende que deve haver 'extinção e arquivamento do presente procedimento administrativo'.
Análise
16.4.4.	Preliminarmente, deve-se registrar que todos os argumentos neste item e em itens posteriores, referentes a qualquer falta de notificação da Fundação Butantan para exercer seu direito ao contraditório e ampla defesa não serão mais analisados, uma vez exaurido esse ponto, nos termos do item 16.3 e seus subitens constantes nesta instrução.
16.4.5.	Nos termos do item 9.3 do acórdão recorrido, as ocorrências dos débitos se deram em 15/3/2004, 17/5/2004, 10/12/2004, 19/4/2006, 26/8/2006, 20/7/2007, 08/12/2008, marcos temporais para apuração de eventual prescrição da pretensão punitiva por parte do TCU quanto aos respectivos débitos.
16.4.6.	Acerca do tema prescrição, duas veias se seguem: uma do direito material do ressarcimento dos prejuízos causados aos cofres públicos; outra referente à pretensão punitiva por parte do TCU.
16.4.7.	No que tange à prescrição de eventuais débitos em face do erário, esse entendimento foi sedimentado no âmbito desta Corte de Contas, no exercício do plexo de suas competências constitucionais, por meio de incidente de uniformização julgado por meio do Acórdão 1441/2016-TCU-Plenário, o qual reafirmou ser imprescritível a ação de ressarcimento, gênero que comporta a espécie tomada de contas especial, além de estabelecer o prazo prescricional de dez anos para a pretensão punitiva. Não há confundir, portanto, prazo prescricional para pretensão punitiva com o prazo para ação de ressarcimento. Este é imprescritível; aquele, de dez anos. 
16.4.8.	Os atos tidos como irregulares por este Tribunal datam de 15/3/2004, 17/5/2004, 10/12/2004, 19/4/2006, 26/8/2006, nos termos do item 9.3 do Acórdão 425/2019-TCU-Plenário (peça 88) .
16.4.9.	A primeira citação da Fundação Butantan foi realizada por meio do Ofício 0513/2015-TCU/SECEX-SP, de 4/3/2015 (peça 7) , conforme aviso de recebimento expedido pelos Correios em 13/4/2015 (peça 49) , atendendo-se ao despacho que autorizou essa citação (peça 4) , datado de 27 de fevereiro de 2015.
16.4.10.	Ocorre que, nova citação da Fundação Butantan foi realizada por meio do Ofício 1370/2016-TCU/SECEX-SP, de 1º/6/2016 (peça 68) , com fundamento na instrução constante da peça 64 e autorizado em 30/5/2016 (peça 65) , que, em essência, teria identificado novas irregularidades a ensejarem renovação do instrumento citatório, em atenção ao princípio do devido processo legal, contraditório e ampla defesa.
16.4.11.	A considerar esta última citação como o instrumento processual hábil a permitir o julgamento das contas, realizado por meio do Acórdão 425/2019-TCU-Plenário (peça 88) , a autorização da citação (30/5/2016) realizada por meio do Ofício 1370/2016-TCU/SECEX-SP, de 1º/6/2016 (peça 68) , recebido pelo representante legal em 8/6/2016, nos termos do aviso de recebimento expedido pelos Correios constante da peça 73, será considerada o marco temporal para se analisar eventual prescrição.
16.4.12.	Remanesce imprescritível a ação de ressarcimento pelos débitos apurados, nos termos do art. 37, § 5º, in fine, da Constituição Federal, sedimentado nesta Corte de Contas por meio do Acórdão 1441/2016-TCU-Plenário.
16.4.13.	Entretanto, a pretensão punitiva do TCU merece alguns reparos.
16.4.14.	De acordo com o acórdão paradigma para prescrição da pretensão punitiva do TCU, interrompe-se o prazo prescricional da pretensão punitiva com o ato que ordenar citação, audiência ou oitiva da parte.
16.4.15.	Os atos tidos como irregulares por este Tribunal datam de 15/3/2004, 17/5/2004, 10/12/2004, 19/4/2006, 26/8/2006, conforme item 9.3 do Acórdão 425/2019-TCU-Plenário (peça 88) . O primeiro ofício citatório (0513/2015-TCU/SECEX-SP) data de 4/3/2015 (peça 7) , conforme aviso de recebimento expedido pelos Correios em 13/4/2015 (peça 49) . Entretanto, nova citação da Fundação Butantan foi realizada por meio do Ofício 1370/2016-TCU/SECEX-SP, de 1º/6/2016 (peça 68) , recebido conforme demonstra Aviso de Recebimento constante da peça 73. Ofício este que serviu de parâmetro dos contornos das irregularidades ensejadoras da condenação em débito da Fundação Butantan.
16.4.16.	Desta feita, verifica-se a o transcurso de mais de dez anos entre algumas parcelas e a respectiva data em que foi autorizada a citação definitiva (30/5/2016) . Considerando-se que a multa teve por fundamento os respectivos débitos (art. 57 da Lei 8.443/1992) , devem ser afastados da base de cálculo todos os débitos com fato gerador anterior a 30/5/2006.
16.4.17.	Ainda acerca da prescrição da pretensão punitiva do TCU, deve-se acrescentar a mesma análise realizada nos itens 17.9-17.14 mais à frente.
16.5. Da impossibilidade material do exercício da ampla defesa em relação aos valores impugnados.
16.5.1.	A recorrente argumenta que, em decorrência do lapso temporal superior a 10 (dez) anos entre os fatos tidos como irregulares pelo TCU e a primeira notificação, resta configurado 'materialmente impossível o pleno exercício da ampla defesa nestes autos'.
16.5.2.	A recorrente formula a seguinte argumentação, a fim de ratificar seu entendimento sobre a prescrição:
'Tanto que, no próprio acordão, deixou-se de sancionar os responsáveis Srs. Expedito José de Albuquerque Luna, Carmen Lúcia Miranda Silvera e Rosa Castália França Riberito Soares, envolvidos na celebração do Convênio nº 2241/2003, pelo reconhecimento da prescrição da pretensão punitiva do TCU, em razão do decurso de tempo transcorrido até a primeira notificação dos responsáveis.'
16.5.3.	Continua a recorrente:
'Forçoso reconhecer, portando, no âmbito de um Estado Democrático de Direito, que não é aceitável a consequente insegurança jurídica de uma situação na qual os órgãos de controle pudessem, a qualquer tempo, decidir-se por questionar a regularidade de atos praticados pela Administração.
Ora, acontece que, tendo reconhecido a prescrição da pretensão punitiva para os agentes que atuaram em nome da Administração Pública ao firmarem o convênio sob análise, este E. Tribunal decidiu condenar, na integralidade do valor repassado, a entidade particular com quem a Administração firmou o convênio!'
16.5.4.	A recorrente considera 'contraditório o posicionamento da Corte em relação ao acolhimento da pretensão punitiva administrativa e nem sequer olhou para a prescrição em relação à Fundação Butantan'. Mais uma vez, a recorrente menciona o reconhecimento da prescrição da pretensão punitiva 'exclusivamente [em relação a] duas pessoas que teriam participado deste evento'.
16.5.5.	A recorrente reconhece expressamente a 'imprescritibilidade da ação de ressarcimento por dano ao erário', mas entende ser 'inadmissível que se fundamente tal [dano] em alegação, mera presunção de dano'.
16.5.6.	Acerca da dificuldade do exercício do contraditório e da ampla defesa, a recorrente colaciona excerto do sumário constante da decisão proferia nos autos do TC 028,849/2011-6, bem como excerto do voto condutor do Acórdão 1558/2008-TCU-Segunda Câmara, nos autos do TC Processo 018.654/2006-3.
Análise
16.5.7.	O devido processos legal, o contraditório e a ampla defesa são corolários do Estado Democrático de Direito e constituem garantia fundamental petrificada pelo constituinte originário, nos termos do art. 5º, LIV e LV, da Constituição Federal, motivo por que devem ser privilegiados nos âmbitos judicial e administrativo.
16.5.8.	A absoluta impossibilidade jurídica de se exercerem essas garantias fundamentais não deve limitar-se ao plano argumentativo, mas também deve abarcar circunstâncias fáticas que impossibilitem o exercício dessas garantias, sob pena de se restringir a argumentos desacompanhados de provas que amparem o pleito.
16.5.9.	Ao se compulsarem os autos, não se verificam documentos ou circunstâncias fáticas que amparem tal argumento, e consequentemente reconhecer a impossibilidade do exercício do contraditório e da ampla defesa.
16.5.10.	Remanesce não comprovada a impossibilidade material do exercício da ampla defesa, como argumentado pela recorrente.
16.6. Da inexistência de liquidez do suposto débito.
16.6.1.	A recorrente menciona que 'não consta nos autos nenhuma prova de que houve qualquer irregularidade e, mais que isso, nenhuma prova há de que a Fundação Butantan tenha praticado qualquer irregularidade'. Também argumentou que não há possibilidade jurídica de, em um Estado de Direito, 'ocorra o julgamento e a precipitada afirmação condenatória baseados em meros ditos de terceiros'.
16.6.2.	A recorrente argumenta que 'a simples falta de tempo hábil pretende agora ser justificativa suficiente à subtração do contraditório, da ampla defesa e do saneamento do processo de verificação'.
16.6.3.	A recorrente fundamenta suas razões recursais em argumento no sentido de que o relatório de fiscalização da Controladoria-Geral da União seria genérico e inconclusivo. Circunstâncias que a recorrente também atribui ao relatório da SECEX-SP.
Análise
16.6.4.	Inicialmente, deve ser registrado que todas as argumentações, nesse item, referentes à violação ao devido processo legal, contraditório e ampla defesa não se fizeram acrescentar de circunstâncias fáticas ou documentais que alterassem a análise realizada no item anterior.
16.6.5.	À Controladoria-Geral da União compete, conforme o caso, um juízo prévio de valor acerca da regularidade da aplicação de recursos públicos sob a competência fiscalizadora do TCU. Ainda que prosperasse o argumento da recorrente, o que se admite somente para argumentar, ao ingressar uma tomada de contas especial junto ao TCU, neste Órgão deve ser insaturado o devido processo legal, entendido como o estabelecimento do contraditório e da ampla defesa, com os meios e recursos a ela inerentes.
16.6.6.	Assim, ao realizar citação válida, toda a marcha processual desloca-se para a competência constitucional do TCU, não remanescendo qualquer vinculação com manifestações ou pareceres anteriores de órgãos diversos. Ademais, deve a recorrente trazer argumentos e fatos aptos a desconstituírem a decisão adotada pelo TCU, e não argumentos lacônicos desprovidos de provas que sejam aptas a desconstituir o julgado desta Corte de Contas.
16.6.7.	A liquidez do quantum a ser ressarcido aos cofres públicos decorre da apuração dos fatos, identificação dos responsáveis e quantificação do valor devido, de acordo com o art. 8º da Lei 8.443/1992.
16.6.8.	O voto (peça 89) condutor do acórdão atacado (peça 88) aborda a forma, os motivos e o valor apurado, cujos excertos pertinentes são a seguir transcritos, a fim de que não pairem dúvidas acerca da liquidez do valor devido:
'15. Com efeito, restou caracterizado que os recursos do Convênio 2241/2003 foram aplicados em finalidade diversa da estabelecida no respectivo instrumento, cujo objeto era o aperfeiçoamento do processo produtivo de vacinas e soros, o que enseja o julgamento pela irregularidade das contas dos responsáveis e a consequente condenação ao pagamento do débito constatado.
16. Em vez da consecução do objeto conveniado, o qual, diga-se de passagem, não possuía plano de trabalho nem metas detalhadas a serem atingidas, os valores do ajuste foram supostamente empregados para promover o reequilíbrio econômico-financeiro do Contrato 5/2003, celebrado entre a Fundação Butantan e a Funasa. Para melhor compreensão do caso, cabe transcrever excerto da instrução de lavra da Secex-SP, inserta à peça 64 (...) .
17. A mencionada nota explicativa, datada de 21/10/2003 (peça 38 do processo apensado TC Processo 007.704/2013-5) , descreve de que forma ocorreu o reequilíbrio econômico-financeiro do Contrato 5/2003 e de que forma foi composto o valor do Convênio 2241/2003, (...) '
16.6.9.	Os fundamentos adotados pelo Relator a quo não deixam dúvidas acerca da metodologia adotada para quantificar o valor devido, da identificação dos responsáveis e da apuração dos fatos que subsidiaram a decisão proferida por este Tribunal de Contas.
16.7.	Da aplicabilidade da doutrina e jurisprudência citada na defesa escrita.
16.7.1.	A recorrente menciona o art. 6º, II, da Instrução Normativa 71/2012, a 'qual determina a dispensa da instauração da tornada de contas especial na hipótese de transcurso de prazo superior a dez anos entre a provável ocorrência do dano e a primeira notificação dos supostos responsáveis (...) '.
16.7.2.	Além da menção a esse dispositivo, a recorrente colaciona precedentes proferidos entre os anos de 2005 e 2008.
Análise
16.7.3.	Sem desconhecer o contido no dispositivo mencionado, os precedentes e os argumentos recursais referentes a esse item não socorrem a recorrente.
16.7.4.	Deve-se registrar que os precedentes colacionados pela recorrente são antigos, com data de aproximadamente quinze anos entre sua prolação e a data atual, motivo por que deveria socorrer-se de precedentes mais recentes, o que demonstraria entendimento mais atual da Corte de Contas.
16.7.5.	Ademais, o disposto no art. 6º, II, da Instrução Normativa 71/2012, não é de aplicação imediata, pois deve remanescer comprovado prejuízo ao exercício do devido processo legal, contraditório e ampla defesa, o que até o presente momento processual não restou demonstrado.
16.7.6.	Ad argumentandum tantum, um elevado lapso temporal entre os fatos tidos como irregulares pelo TCU, a instauração de tomada de contas especial e a citação válida pode ensejar presunção iuris tantum acerca de possível prejuízo ao exercício do contraditório e da ampla defesa. Essa presunção relativa pode ensejar configuração desse prejuízo, desde que devidamente comprovado por meio de documentos ou fatos que inviabilizem ou comprometam essa garantia fundamental insculpida no art. 5º, LIV e LV, da Constituição Federal.
16.7.6.	Nesse sentido, os seguintes acórdãos proferidos por esta Corte de Contas;
a) Acórdão 461/2017-TCU-Primeira Câmara, Relator Ministro Walton Alencar Rodrigues;
b) Acórdão 2850/2016-TCU-Plenário, Relator Ministro Vital Do Rêgo;
c) Acórdão 67/2014-TCU-Plenário, Relatora Ministra Ana Arraes;
d) Acórdão 4052/2013-TCU-Primeira Câmara, Relator Ministro Benjamin Zymler;
e) Acórdão 3898/2016-TCU-Primeira Câmara, Relator Ministro Bruno Dantas.
16.7.7.	Remanesce não comprovado, portanto, prejuízo ao exercício do contraditório e da ampla defesa.
16.8. Do Convênio 2241/2003 e Contrato 15/2003 - seus objetos e finalidades distintas.
16.8.1.	Ao registrar entendimento do TCU no sentido de que o citado convênio teria 'o intuito de reajustar retroativamente os valores das vacinas e soros fornecidos pela Fundação Butantan em 2003, no contexto do Contrato nº 05/2003, celebrado com a Funasa', a recorrente entende haver ocorrido equívoco de fácil solução, a partir dos argumentos que encaminha.
16.8.2.	A recorrente descreve o objeto do convênio nos seguintes termos: 'APERFEIÇOAMENTO DO PROCESSO PRODUTIVO DAS VACINAS E SOROS HIPERIMUNES, visando ao fortalecimento do Sistema Único de Saúde - SUS'. Continua a recorrente: 'Se os dois termos, 'fornecer' e 'aperfeiçoar' o processo produtivo, tivessem o mesmo significado, ou a mesma destinação, os convênios ou seriam para fornecimento, ou para aperfeiçoamento do processo produtivo. Os dois teriam o mesmo nome. O mesmo objeto'.
Análise
16.8.3.	A natureza jurídica do convênio celebrado com a União consiste em ajuste celebrado entre os partícipes, a fim de executar objeto de interesse recíproco em regime de mútua cooperação. Qualquer outra natureza jurídica diversa do que a aqui apresentada viola de morte o convênio.
16.8.4.	Nesse sentido, devem ser mencionados excertos do voto (peça 89) condutor do acórdão atacado, que bem delineiam os fundamentos para julgamento pela irregularidade das contas:
'15. Com efeito, restou caracterizado que os recursos do Convênio 2241/2003 foram aplicados em finalidade diversa da estabelecida no respectivo instrumento, cujo objeto era o aperfeiçoamento do processo produtivo de vacinas e soros, o que enseja o julgamento pela irregularidade das contas dos responsáveis e a consequente condenação ao pagamento do débito constatado.
16. Em vez da consecução do objeto conveniado, o qual, diga-se de passagem, não possuía plano de trabalho nem metas detalhadas a serem atingidas, os valores do ajuste foram supostamente empregados para promover o reequilíbrio econômico-financeiro do Contrato 5/2003, celebrado entre a Fundação Butantan e a Funasa. Para melhor compreensão do caso, cabe transcrever excerto da instrução de lavra da Secex-SP, inserta à peça 64 (...) .
.....................................................................................................................................................
18. Ressalto ainda a existência de robustos indícios de que o Ministério da Saúde, por meio do Convênio 2241/2003, teria custeado as matérias primas e a manutenção das linhas de produção de soros e vacinas, os quais, por sua vez, foram fornecidos ao Ministério como objeto em outros convênios, com utilização de recursos federais.
.....................................................................................................................................................
20. A suposta duplicidade de pagamento foi objeto da primeira citação dos responsáveis e foi matéria aprofundada por meio de diligência ao então Ministério da Transparência, Fiscalização e Controle, ocasião em que foram fornecidos os papéis de trabalho do relatório da CGU e, também, houve a explicação, por parte do coordenador da auditoria, de que não havia como rastrear univocamente com provas documentais a duplicidade de pagamento dos recursos repassados no âmbito do Convênio 2241/2003 em relação aos Convênios 39/2004, 62/2004, 13/2005, 28/2005 e 10/2006, tendo sido identificada somente a correspondência temporal entre os instrumentos analisados.
21. Portanto, considerando a duplicidade de pagamentos como critério para constituição do débito, seria possível condenar os responsáveis citados apenas pelo valor de R$ 255.237,00, fato que ensejou nova citação dos responsáveis, nos termos já apresentados neste voto.'
16.9. Da prestação de contas que demonstra que os valores do convenio foram integralmente destinados ao aperfeiçoamento do processo produtivo das vacinas e soros hiperimunes.
16.9.1.	A recorrente menciona que os fundamentos da deliberação recorrida derivariam 'de suposições e da falta de conhecimento dos processos que envolvem a produção de soros e vacinas'.
16.9.2.	Continua a recorrente:
'Se analisarmos, sob o ponto de vista técnico e científico, a prestação de contas apresentada, podemos verificar que os itens nela descritos referem-se à execução das ações relacionadas ao aperfeiçoamento dos processos de produção de soros e vacinas hiperimunes, que é o objeto do Convênio 2241 em estudo.'
Análise
16.9.3.	A prestação de contas de recursos recebidos da União consiste em ato solene, em que deve ser demonstrada a execução do objeto ajustado, o nexo de causalidade entre receitas e despesas, a inexistência de outras irregularidades, dentre outros requisitos.
16.9.4.	Ora, os fundamentos do julgamento pela irregularidade das contas, já transcritos no item 16.8.4 desta instrução, deveriam ser afastados, para que fosse dado provimento ao recurso em exame. Argumentos desprovidos de materialidade suficiente para afastar as irregularidades que recaem sobre os autos não possuem o condão de elidi-las.
16.10. Da Inexistência de dano ao erário.
16.10.1.	A recorrente reafirma que 'as conclusões apontadas no Relatório da Secex-SP, acatadas no Acórdão, não correspondem à realidade dos fatos e não encontram qualquer respaldo nos arremedos de provas produzidas pela Administração'. Também menciona a inexistência de 'documentos que comprovam a irregularidade apontada'.
Análise
16.10.2.	Percebe-se certo inconformismo da recorrente quanto à condenação em débito, motivo por que é reticente a argumentação da recorrente no sentido de inexistir débito a ser-lhe imposto. Não se desconhece que a natureza jurídica dos recursos junto a esta Corte de Contas consiste justamente no inconformismo da decisão contra a qual se insurge o recorrente, a fim de tentar alterá-la. Contudo, esse inconformismo deve vir acompanhado de documentos ou fatos que sejam capazes de elidir as irregularidades que recaem sobre os autos, sob pena de ser negado provimento.
16.10.3.	O dano está devidamente quantificado e fundamentado, conforme o voto (peça 89) condutor do acórdão (peça 88) atacado.
17. ISAÍAS RAW (peças 94 e 182) 
17.1.	O Sr. Isaías Raw exerceu a presidência da Fundação Butantan à época dos fatos, motivo pelo qual as irregularidades que lhe foram imputadas ensejaram o julgamento pela irregularidade de suas contas, bem como multa, nos termos do acórdão transcrito no item 1º desta instrução.
17.2.	O Sr. Isaías Raw foi citado em razão dos fatos já mencionados no item 6 desta instrução, cujas alegações de defesa foram rejeitadas pelo Relator a quo, nos termos do Acórdão 425/2019-TCU-Plenário (peça 88) .
17.3.	O Sr. Isaías Raw descreve sua trajetória acadêmica e funcional, bem como menciona seu papel inovador no âmbito da Medicina. Também menciona a relevante função social da Fundação Butantan, nos seguintes termos:
'O papel da Fundação foi essencial. Para produzir as vacinas de cada ano elas deveriam começar a ser produzidas no ano anterior, antes que o Min. Saúde as encomendasse, pois o orçamento federal jamais logrou ser votado para o início do ano fiscal em janeiro. Tínhamos que bancar não apenas os salários (o Estado nunca abriu vagas para os funcionários da produção) mas a aquisição dos insumos necessários para produção, muitos importados, os frascos e ampolas com vidro especial e estéril e o equipamento e sua manutenção dos laboratórios de produção e do sistema de envase automatizado. Em vez de sermos fiscalizados, devíamos financiar o próprio Min. da Saúde, o que o Tribunal de Contas da União provavelmente não teve conhecimento! Tínhamos uma reserva que foi sendo cuidadosamente usada, às vezes obrigados a remanejar verbas federais destinadas a financiar a pesquisa e inovação. Um compromisso que como Presidente da Fundação, sem salário, tive que absorver.
17.4.	Em seguida, o Sr. Isaías Raw faz histórico da produção de vacinas no período de 1984 a 2005, em espécies e quantidades.
Análise
17.5.	Não se questiona a relevante função social da Fundação Butantan no desenvolvimento e fabricação de vacinas, tampouco a carreira do Sr. Isaías Raw.
17.6.	Entretanto, a gestão da res publica impõe a observância de regras na aplicação dos valores recebidos dos cofres públicos, dentre as quais vinculação ao instrumento do convênio, bem como a correta aplicação dos valores recebidos para o fim ajustado, sob pena de não se ter a aprovação da prestação de contas.
17.7.	A petição encaminhada pelo Sr. Isaías Raw (peças 94 e 182) possui natureza informativa das atividades por ele exercidas, bem como das atribuições da Fundação Butantan, mas não possuem conteúdo recursal stricto sensu, ou seja, não são colacionados argumentos, fatos, documentos capazes de alterar a deliberação recorrida.
17.8.	Nesse sentido, deve-se negar provimento ao recurso interposto por Isaías Raw.
17.9.	Sem prejuízo da negativa de provimento ao recurso interposto por Isaías Raw, deve ser analisada a questão da prescrição da pretensão punitiva do TCU.
17.10.	A primeira citação do Sr. Isaías Raw ocorreu por meio do Ofício 0512/2015-TCU/SECEX-SP, de 4/3/2015 (peça 6) , cuja notificação teria ocorrido em 13/4/2015, conforme aviso de recebimento constante da peça 21. Entretanto, nova citação foi realizada por meio do Ofício 1371/2016-TCU/SECEX-SP, de 1/6/2016 (peça 69) , com notificação realizada em 8/6/2016 (peça 72) , decorrente do despacho que autorizou nova citação, datado de 30/5/2016 (peça 65) , já mencionado anteriormente nesta instrução (item 16.4.10 e seguintes) . Este último ofício citatório é que subsidiou o julgamento das contas e a aplicação de multa ao ora recorrente e deve ser considerado para efeito de apuração da prescrição da pretensão punitiva do TCU.
17.11.	Ao se verificar o fundamento da multa aplicada ao recorrente (art. 57, da Lei 8.443/1992) , as datas de ocorrência e os débitos apurados a seguir transcritos, nos termos dos itens 9.3 e 9.4 do Acórdão 425/2019-TCU-Plenário, pode-se analisar eventual repercussão da prescrição da pretensão punitiva do TCU:
	Data da Ocorrência
	Débito (R$) 

	15/3/2004
	563.625,20

	15/3/2004
	502.315,80

	17/5/2004
	563.625,20

	17/5/2004
	502.315,80

	10/12/2004
	1.065.941,00

	19/4/2006
	1.065.941,00

	26/8/2006
	1.065.941,00

	20/7/2007
	 (51,88) 

	08/12/2008
	 (1.779,55) 

17.12.	Nesse sentido, dos débitos apurados, em consonância com o explicitado no item16.4.16 desta instrução, apenas o último débito poderia ensejar aplicação de multa. A multa aplicada ao recorrente foi fundamentada no art. 57 da Lei 8.443/1992, ou seja, a multa poderia alcançar até cem por cento do valor atualizado do dano causado ao erário, considerando o débito ainda não alcançado pelo instituto da prescrição.
17.13.	Embora seja imprescritível a ação de ressarcimento, nos termos do art. 37, § 5º, da Constituição Federal, a pretensão punitiva do TCU sujeita-se ao prazo decenal para prescrição, conforme incidente de uniformização de jurisprudência consubstanciado no Acórdão 1441/2016-TCU-Plenário.
17.14.	Assim, a prescrição deve ser aferida independentemente de alegação da parte, conforme item 9.1.6 desse decisum, motivo por que se deve submeter ao Relator deste recurso proposta de redução do valor da multa aplicada ao Sr. Isaías Raw - e também à Fundação Butantan -, já que, dos valores discriminados no item 9.3 do acórdão recorrido, apenas o último débito estaria sujeito à pretensão punitiva do TCU.
18. FRANCISCO MAKOTO OHASHI, MARLENE APARECIDA MAZZO E RUBENS ZAPATA MORENO (peças 139-176) 
18.1.	Os Srs. Francisco Makoto Ohashi, Marlene Aparecida Mazzo e Rubens Zapata Moreno apresentaram seus recursos em petição única, motivo por que serão analisadas em conjunto e em confronto com os demais documentos constantes dos autos.
18.2. Inexistência de procedimento administrativo.
18.2.1.	Os recorrentes entendem não haver ocorrido 'processo administrativo que apurasse devidamente os fatos e que pudesse embasar o presente procedimento, configurando, assim, sua nulidade'. Continuam os recorrentes: 'Certo é que as TCEs são instrumentos excepcionalíssimos, que somente devem ser instauradas nos casos em que as medidas administrativas diversas da TCE não conseguem ressarcir o erário'.
18.2.2.	Os recorrentes também mencionam violação ao disposto no art. 10 da Lei 8.443/1992, bem como que não lhes foi dada 'oportunidade de apresentar os esclarecimentos indispensáveis à elucidação do Convênio 2241/2003, numa afronta às disposições dos artigos 3º e 4° da IN/TCU 071/2012'.
Análise
18.2.3.	O eminente causídico parece desconhecer o rito processual de que se reveste a tomada de contas especial em processamento no TCU.
18.2.4.	A tomada de contas especial consiste em processo administrativo que visa a apurar os fatos, identificar os responsáveis e quantificar o débito, nos termos do art. 8º da Lei 8.443/1992, diversamente do que alegaram os recorrentes.
18.2.5.	A oportunidade de apresentar alegações de defesa ou razões de justificativa ocorre por meio de citação ou audiência válidas. Rubens Zapata Moreno foi ouvido em audiência conforme documentos constantes das peças 9 e 23; Francisco Makoto Ohashi, peças 10 e 25; Marlene Aparecida Mazzo, peças 11 e 26. A 'oportunidade de apresentar os esclarecimentos' ocorreu por meio meios das petições constantes das peças 31, 30 e 29, respectivamente, motivo por que não procede qualquer alegação no sentido de falta de oportunidade para apresentação dos esclarecimentos julgados pertinentes pelos recorrentes.
18.3. Cerceamento de defesa.
18.3.1.	Os recorrentes mencionaram que 'não tiveram oportunidade de apresentar qualquer defesa ou justificativa anteriormente à presente TCE, conforme lhes assegura a Constituição Federal, em seu artigo 5º, inciso LV'.
Análise
18.3.2.	Eventual manifestação ou mesmo a ausência de manifestação em momento anterior à tomada de contas especial instaurada pelo TCU não possui o condão de tornar esta ação de cobrança irregular, tampouco evidencia qualquer violação à garantia fundamental especificada pelos recorrentes.
18.3.3.	A tomada de contas especial possui rito próprio, com seu regramento constante da Lei Orgânica do TCU, seu Regimento Interno e demais normativos aplicáveis à espécie.
18.3.4.	A relação processual no âmbito do TCU se aperfeiçoa com a notificação válida do responsável para que apresente alegações de defesa ou razões de justificativa, conforme seja ouvido em razão de citação ou de audiência. É a partir desse momento processual que se instaura o contraditório e a ampla defesa, com os meios e recursos a ela inerentes, constituindo-se esse instituto em direito e garantia fundamental, erigido à cláusula pétrea, nos termos dos arts. 5º, LV, e 60, § 4º, IV, da Constituição Federal.
18.3.5.	Importante se faz, portanto, para que haja regular desenvolvimento do processo no âmbito do TCU, a existência de notificação válida. Como se verifica, houve notificação válida desses recorrentes, conforme já mencionado no item 18.2.5, desta instrução.
18.3.6.	Naquele momento processual, foi facultado aos responsáveis apresentar razões de justificativa, tudo na forma constante do art. 12, III, da Lei 8.443/1992, em privilégio ao devido processo legal, contraditório e ampla defesa, dos quais não pode afastar-se o TCU.
18.3.7.	Até o presente momento processual, não restou caracterizada qualquer violação ao devido processo legal, contraditório ou ampla defesa, nos exatos termos da garantia fundamental consagrada no texto constitucional, motivo por que não se configuram ofensa jurídica e violação à ampla defesa mencionadas pelos recorrentes.
18.4. Prescrição
18.4.1.	Os recorrentes argumentaram o transcurso de mais de 10 (dez) anos entre a 'ocorrência do dano e a primeira notificação dos responsáveis pela autoridade administrativa competente', motivo por que entendem haver ocorrido a prescrição.
Análise
18.4.2.	Francisco Makoto Ohashi, Marlene Aparecida Mazzo e Rubens Zapata Moreno foram ouvidos em audiência, conforme Ofício 0516/2015-TCU/SECEX-SP, de 4/3/2015 (peça 10) , Ofício 0517/2015-TCU/SECEX-SP, de 4/3/2015 (peça 11) , Ofício 0515/2015-TCU/SECEX-SP, de 4/3/2015 (peça 9) , respectivamente.
18.4.3.	Em síntese, esses recorrentes foram responsabilizados pela emissão do Parecer GESCON 1417, de 7/5/2013 (Rubens Zapata Moreno e Francisco Makoto Ohashi, Marlene Aparecida Mazzo) , e do Parecer GESCON 2733, de 9/8/2012 (Francisco Makoto Ohashi, Marlene Aparecida Mazzo) - grifou-se.
18.4.4.	Como se verifica, a irregularidade atribuída aos ora recorrentes foi a emissão dos pareceres descritos no item anterior, sem a observância do multicitado pagamento em duplicidade. Esse é o móvel da apenação dos recorrentes.
18.4.5.	Os pareceres ensejadores da apenação dos recorrentes datam de 7/5/2013 e 9/8/2012. O Acórdão 425/2019-TCU-Plenário data de 27/2/2019 (peça 88) . Deve-se enfatizar que não há responsabilização pelos fatos ensejadores da condenação em débito da Fundação Butantan e do Sr. Isaías Raw (item 9.3 desse decisum) , mas sim pela emissão de parecer sem a observância das irregularidades que deveriam ser levadas em consideração quando da emissão dos pareceres.
18.4.6.	Assim, as datas que devem ser levadas em consideração para fins de apuração de eventual prescrição são 7/5/2013 e 9/8/2012. A considerar a data de prolação do Acórdão (27/2/2019) , não se verifica a prescrição decenal da pretensão punitiva do TCU mencionada pelos recorrentes, consubstanciada na uniformização de jurisprudência constante do Acórdão 1441/2016-TCU-Plenário.
19. Outras argumentações.
19.1.	Os recorrentes argumentam que, como servidores da Divisão de Convênios - DICON, cabia-lhes 'avaliar os procedimentos licitatórios quanto ao aspecto formal'.
19.2.	Em seguida, os recorrentes iniciam os seguintes subcapítulos: 'da prestação de contas', 'do Convênio 2241/2003 - tramitação', 'do Convênio 39/2004 - competência da DLOG', 'objeto do Convênio 2241/2003'.
Análise.
19.3.	A manifestação de servidores públicos, por meio de parecer, não pode ser considerada pronunciamento meramente formal, sob pena de, em eventual responsabilização, o parecerista argumentar que seu entendimento é meramente opinativo. Por outro lado, o agente que adotou uma decisão com amparo no parecer argumentará que agiu com fundamento no parecer técnico. E assim eventual prejuízo aos cofres públicos ficaria sem a identificação da pessoa que o causou e do consequente ressarcimento.
19.4.	O parecer consiste em manifestação técnica emitida por um agente competente sobre o assunto que lhe foi submetido. Não há considerar manifestação meramente formal a emissão de parecer. Todo aquele que participa da cadeia causal de determinado prejuízo aos cofres públicos responde na medida de sua participação, daí por que a responsabilidade, com raríssimas exceções, possui natureza subjetiva.
19.5.	Nos termos do Acórdão 629/2004-TCU-Plenário (Publicado in DOU de 9/6/2004) , a Corte de Contas federal entendeu que se o parecer jurídico estiver i) devidamente fundamentado, ii) defender tese aceitável e estiver ii) alicerçado em lição de doutrina ou jurisprudência, não há como responsabilizar o parecerista, tampouco a autoridade que se baseou em sua manifestação.
19.6.	Os pareceres em análise são pareceres jurídicos lato sensu, pois analisam a conformidade dos atos com o ordenamento jurídico aplicável à espécie. Eis por que emerge a possibilidade jurídica de responsabilizar os parecerista quando não observado o regramento aplicável aos fatos objeto dessa manifestação técnico-jurídica.
19.7.	Quanto aos tópicos tratados neste item, observa-se mais uma descrição de normativos ou fatos do que argumentos para desconstituir o acórdão atacado. Ainda assim, todos os argumentos formulados pelos recorrentes nesses tópicos não possuem o condão de alterar ou desconstituir a deliberação recorrida.
20. Da inexistência de duplicidade
20.1.	Os recorrentes assim se manifestaram sobre a inexistência de duplicidade de pagamentos:
'A alegada duplicidade de notas, de pagamento e a documentação que provem essa alegação de duplicidade inexiste. Inexistem quaisquer elementos probatórios para o embasamento das afirmações.
Não foi comprovado em nenhum momento nos autos do presente procedimento.'
20.2.	Continuam os recorrentes 
'Ora, se nem mesmo a Controladoria-Geral da União conseguiu identificar a quais convênios foi destinada a matéria-prima, é incoerente a indicação de que houve duplicidade de notas.
Os recorrentes, ao analisarem o Convênio 2241/2003, não localizaram nem constataram a existência da Nota Fiscal 015766, pois não fazia parte desse convênio.
Portanto, nos presentes autos inexistem os elementos comprobatórios de duplicidade de notas.'
Análise
20.3.	Acerca desses argumentos, deve-se colacionar excerto do relatório constante da peça 90, que subsidiou o acordão atacado, nos seguintes termos:
	4.2 A única exceção à constatação do item acima, pela qual foi possível demonstrar inequívoca e documentalmente a duplicidade de pagamentos, encontra-se na peça 37 do TC Processo 007.704/2013-5 (apensado) , no qual consta a Nota Fiscal 1118, de 23/12/2004, emitida pela Fundação Ataulpho de Paiva (p. 2) , pela qual a Fundação Butantan adquiriu vacinas BCG no valor de R$ 255.237,00, com recursos do Convênio 2241/2003 e, mediante a Nota Fiscal 015766, de 28/4/2005 (p. 4) , emitida pela Fundação Butantan, houve a venda das mesmas vacinas ao Ministério da Saúde, remuneradas à Fundação com os recursos do Convênio 39/2004, exatamente pelo mesmo valor.
4.3 Portanto, considerando a duplicidade de pagamentos como critério para constituição do débito, seria possível condenar os responsáveis citados apenas pelo valor de R$ 255.237,00, considerando o dia 28/04/2005 como data da ocorrência (data em que se verificou a duplicidade) . Desta forma, forçoso reconhecer que caberia o acolhimento parcial das alegações de defesa da Fundação Butantan, pois a irregularidade constante da duplicidade de pagamentos não está documentalmente comprovada nos autos.'
20.4.	Ratifica-se a existência das notas fiscais discriminadas no item anterior constantes da peça 37, p. 2 e 4, do processo apenso, motivo por que não subsistem os argumentos dos recorrentes.
21. Inexistência de dano ao erário.
21.1.	Assim argumentaram os recorrentes:
'A presente tomada de contas especial não comprovou, em nenhum momento, a existência de dano ao erário que pudesse ter relação com a análise dos convênios e das respectivas notas fiscais, e, configurasse a irregularidade apontada, tornando assim absurda a punição aos recorrentes.'
Análise
21.2.	É importante consignar que os Srs. Francisco Makoto Ohashi, Marlene Aparecida Mazzo e Rubens Zapata Moreno não foram condenados em débito, ou seja, não lhes foi atribuído nenhum dano aos cofres públicos, embora tenham tido suas contas julgadas irregulares com fundamento nos arts. 1º, inciso I, 16, inciso III, alínea 'b', da Lei 8.443/1992 c/c os arts. 19, parágrafo único, e 23, inciso III, da mesma Lei. Foram, contudo, apenados com multa no valor de R$ 30.000,00, bem como inabilitados para o exercício de cargo em comissão ou função de confiança no âmbito da Administração Pública por um período de 5 (cinco) anos.
21.3.	Acerca do débito, este restou configurado nos termos do item anterior, motivo por que se aplica a mesma análise neste item.
CONCLUSÃO
22.	Dessa forma, no tocante aos recursos interpostos por Isaías Raw e Fundação Butantan, não há elementos para afastar os fundamentos da irregularidade de suas contas e a consequente condenação em débito. 
22.1.	Porém, considerando a prescrição decenal da pretensão punitiva e tendo em vista que as multas tiveram por fundamento a existência do débito (art. 57 da Lei 8.443/1992) , devem ser desconsiderados da base cálculo das multas todos os débitos anteriores a 31/5/2006, remanescendo apenas o débito de 26/8/2006 (R$ 1.065.941,00) . Dessa forma, propõe-se o provimento parcial dos recursos apenas para reduzir equitativamente os valores das multas aplicadas, a juízo do relator ad quem; 
22.2.	No tocante ao recurso interposto por Francisco Makoto Ohashi, Marlene Aparecida Mazzo e Rubens Zapata Moreno, deve-se negar-lhe provimento.
22.3.	Outrossim, deve-se dar ciência ao Ministério Público Federal, fazendo-se menção ao Ofício 1368/2013 (PR-SP-0000555 1/2013) , de 23/1/2013, em razão de esse documento haver dado início à representação originária deste processo de tomada de contas especial.
PROPOSTA DE ENCAMINHAMENTO
23.	Ante o exposto, submetem-se os autos à consideração superior, propondo-se com fundamento nos art. 32, inciso I, e 33 da Lei 8.443/1992:
a) conhecer dos recursos interpostos por Isaías Raw, Fundação Butantan, Francisco Makoto Ohashi, Marlene Aparecida Mazzo e Rubens Zapata Moreno.
b) dar provimento parcial aos recursos interpostos por Isaías Raw e Fundação Butantan, apenas para reduzir as multas que lhes foram aplicadas por meio do item 9.4 do Acórdão 425/2019-TCU-Plenário, mantendo-se inalteradas suas condenações aos débitos;
c) negar provimento ao recurso interposto por Francisco Makoto Ohashi, Marlene Aparecida Mazzo e Rubens Zapata Moreno;
d) da ciência da deliberação a ser proferida ao Ministério Público Federal, mencionando o Ofício 1368/2013 (PR-SP-0000555 1/2013) ;
e) dar ciência da deliberação a ser proferida, bem como do relatório e voto que a fundamentarem aos recorrentes e aos demais interessados.
2.	O Ministério Público, por meio do Procurador Rodrigo Medeiros de Lima, anuiu, na essência, à instrução técnica, salvo quanto à ocorrência de prescrição, nos seguintes termos:
'31.	Em vista dos parâmetros acima apontados, verifica-se a não ocorrência da prescrição da pretensão ressarcitória, nem punitiva no presente caso concreto. 
32.	A Serur utilizou como marcos iniciais para concluir pela incidência parcial da prescrição sancionatória as datas de ocorrência dos diversos débitos, conforme peça 194, pp. 14-15, parágrafos 17.10 - 17.11) . E, como marco interruptivo da prescrição, a emissão do ato ordenatório da citação definitiva, ocorrida em 30/5/2016 (peça 65) .
33.	Todavia a jurisprudência do TCU caminhou no sentido de considerar como marco inicial definidor do prazo prescricional sancionatório em convênios, a data da efetiva prestação de contas final, na esteira do raciocínio exposto nos parágrafos 27-29 deste parecer.
34.	No caso concreto, constata-se que a data de vigência do convênio expirou em 21/5/2007, e o prazo para prestação de contas final ocorreu 60 dias após, ou seja, em 21/7/2007 (peça 2, p. 25, TC Processo 007.704/2013-5 apensado) .
35.	Assim, verifica-se intervalo de aproximadamente 9 anos entre os marcos definidores do prazo prescricional (intervalo entre 21/7/2007 e 30/5/2016) , o que nos leva à conclusão pela não incidência da prescrição punitiva (e ressarcitória) no caso concreto e, portanto, pela negativa integral de provimento dos recursos interpostos pelo Sr. Isaias Raw e pela Fundação Butantan.  
36.	Diante do exposto, este membro do Ministério Público de Contas da União considera que, no caso concreto, não ocorreram as prescrições punitiva e ressarcitória, razão pela qual anuímos parcialmente com a proposta da Unidade Técnica (peças 194-196) , discordando apenas do item 'b' da proposta de encaminhamento (peça 194, p. 19) , em razão do que sugere negar provimento aos recursos interpostos por Isaías Raw e Fundação Butantan."
	É o relatório.

8.1. Carlos Roberto Nicolai (134.458/OAB-SP) e outros, representando Marlene Aparecida Mazzo, Rubens Zapata Moreno e Francisco Makoto Ohashi;  
8.2. Luiz Rogerio Perilli (259.200/OAB-SP) e outros, representando Fundação Butantan.

Procurador Rodrigo Medeiros de Lima

RECURSO DE RECONSIDERAÇÃO. TOMADA DE CONTAS ESPECIAL. CONVÊNIO. MINISTÉRIO DA SAÚDE. DESVIO DE FINALIDADE. APROVAÇÃO INDEVIDA DA PRESTAÇÃO DE CONTAS. IRREGULARIDADE DAS CONTAS, DÉBITO, MULTA E INABILITAÇÃO PARA EXERCÍCIO DE FUNÇÃO DE CONFIANÇA OU CARGO EM COMISSÃO. CONHECIMENTO. IMPROCEDÊNCIA DAS RAZÕES RECURSAIS. NÃO PROVIMENTO.

TOMADA DE CONTAS ESPECIAL (TCE)

Secretaria de Recursos (Serur)

A presente tomada de contas especial (TCE) resultou da conversão de processo de Representação (TC-Processo 007.704/2013-5) formulada pelo Ministério Público Federal a respeito de irregularidades ocorridas na Fundação Butantan, na gestão de recursos federais repassados por meio de convênios celebrados entre a aludida instituição e o Ministério da Saúde.
2.	Ressalte-se que os fatos apurados nesta TCE remontam ao ano de 2003 e estão relacionados a contrato e convênio firmados pela Fundação Butantan, que não se confunde com o Instituto Butantan, que é um órgão vinculado ao governo do Estado de São Paulo, instalado em 1901, sob a direção do médico Vital Brasil, famoso sanitarista que criou o soro antiofídico. A Fundação Butantan é uma entidade civil, com personalidade jurídica de direito privado, que tem por objetivo fornecer apoio técnico, administrativo e operacional ao Instituto Butantan. 
3.	A então Secretaria de Controle Externo no Estado de São Paulo promoveu citações e audiências em decorrência de irregularidades no uso dos recursos federais repassados à convenente, no valor de R$ 5.329.705,00, com o objetivo de prestar apoio financeiro para o aperfeiçoamento do processo produtivo das vacinas e soros hiperimunes (Convênio 2.241/2003) .
4.	Devidamente instruído, apurou-se que os recursos do Convênio 2.241/2003 foram aplicados em finalidade diversa da estabelecida no respectivo instrumento. Em vez da consecução do objeto conveniado, o qual não possuía plano de trabalho nem metas detalhadas a serem atingidas, os valores do ajuste foram empregados para promover o reequilíbrio econômico-financeiro do Contrato 5/2003, celebrado entre a Fundação Butantan e a Funasa, tendo por objeto o fornecimento de imunobiológicos.
5.	Diante disso, o Tribunal proferiu o Acórdão 425/2019-TCU-Plenário, de relatoria do Ministro Benjamin Zymler, que, em síntese:
5.1.	julgou irregulares as contas da Fundação Butantan e do Sr. Isaías Raw, condenando-os solidariamente ao pagamento das quantias a seguir especificadas e aplicando-lhes a multa prevista no art. 57 da Lei 8.443/1992, no valor de R$ 200.000,00, para cada responsável;
	Data da Ocorrência
	Débito (R$) 

	15/3/2004
	563.625,20

	15/3/2004
	502.315,80

	17/5/2004
	563.625,20

	17/5/2004
	502.315,80

	10/12/2004
	1.065.941,00

	19/4/2006
	1.065.941,00

	26/8/2006
	1.065.941,00

	20/7/2007
	 (51,88) 

	08/12/2008
	 (1.779,55) 

5.2.	julgou irregulares as contas dos Srs. Diego de Angelo Polizio, Francisco Makoto Ohashi, Marlene Aparecida Mazzo, Rubens Zapata Moreno, Expedito José de Albuquerque Luna, Carmen Lúcia Miranda Silvera e Rosa Castália França Riberito Soares;
5.3.	aplicou aos Srs. Diego de Angelo Polizio, Francisco Makoto Ohashi, Marlene Aparecida Mazzo e Rubens Zapata Moreno multas no valor de R$ 30.000,00, para cada responsável, com fundamento no art. 58, inciso II, da Lei 8.443/1992, e os inabilitou para o exercício de cargo em comissão ou função de confiança no âmbito da Administração Pública por um período de 5 (cinco) anos, nos termos do art. 60 da Lei 8.443/1992.
6.	Neste momento processual, examinam-se três recursos de reconsideração interpostos pela Fundação Butantan, por seu ex-presidente, Isaías Raw, e pelos responsáveis pelos pareceres que aprovaram a prestação de contas do mencionado convênio, sem analisar as irregularidades apontadas pela Controladoria-Geral da União, Francisco Makoto Ohashi, Marlene Aparecia Mazzo e Rubens Zapata (peças 139-177) , em face do aludido acórdão.
7.	Conheço, preliminarmente, dos recursos, porquanto preenchidos os requisitos de admissibilidade previstos nos artigos 32, inciso I, e 33, ambos da Lei 8.443/1992.
8.	No mérito, alinho-me, no que são coincidentes, às propostas formuladas pela Serur e pelo Ministério Público e acolho como minhas as respectivas fundamentações.
9.	As questões preliminares suscitadas pelos recorrentes de prejuízo à ampla defesa em face do tempo decorrido e do cerceamento de defesa não foram observadas no presente processo. Tampouco procede a alegação de necessário esgotamento de adoção de medidas internas para elisão do dano antes da instauração de TCE, dada a expressa previsão constante do art. 47 da Lei 8.443/1992:
"Art. 47. Ao exercer a fiscalização, se configurada a ocorrência de desfalque, desvio de bens ou outra irregularidade de que resulte dano ao erário, o Tribunal ordenará, desde logo, a conversão do processo em tomada de contas especial, salvo a hipótese prevista no art. 93 desta Lei."
10.	No que tange ao desvio de finalidade, que ensejou a imputação de dano à Fundação Butantan e ao seu ex-Presidente, nenhum elemento consistente e com força para alterar o convencimento da sua ocorrência foi apresentado. Não há provas, ademais, de que o objeto do convênio foi executado, tal como avençado.
11.	Tampouco se encontram, no recurso apresentado pelos servidores do Ministério da Saúde, argumentos e elementos hábeis a justificar a aprovação de prestação de contas do convênio cujos recursos foram aplicados em finalidades alheias ao seu objeto.
12.	De modo a elucidar as irregularidades, transcrevo parte da instrução da Secex-SP contida na peça 64:
'6.1 Do histórico do processo, constata-se que, na nota explicativa assinada pela Sra. Carmen Lucia Miranda Silvera, coordenadora de imunobiológicos do MS (peça 38 do processo apensado TC Processo 007.704/2013-5) , há a informação de que o Convênio 2241/2003 seria um reajuste de valores do Contrato 05/2003, firmado com a Funasa, cujo objeto era o fornecimento de vacinas e soros em função de aumento de custos das matérias primas destinadas à produção e ao controle de qualidade.
6.2. Entretanto, não há anexado nenhum dado ou cálculo, planilha ou quadro com indicação das matérias primas ou dos insumos do controle de qualidade das vacinas e soros que sofreram alteração em seu custo. Sem que haja a apresentação de justificativa técnica por meio de uma planilha detalhando tal aumento, não há como comprovar a necessidade de reajuste dos valores das vacinas, pois tal medida contraria o previsto no art. 65, II, 'd' da Lei 8.666/93. 
6.3. No âmbito do próprio Contrato MS 05/2003, assinado pelo Presidente da Fundação Butantan, Dr. Isaías Raw, conforme sua cláusula terceira, subcláusula segunda (peça 62, p. 8) : 'O preço contratado é fixo e irreajustável, e os valores e o cronograma físico-financeiro encontram-se discriminados na Cláusula Primeira deste contrato'.
6.4. Assim, não se verificaram as condições objetivas do desequilíbrio econômico-financeiro previstas na legislação da execução de contratos para sua alteração. Além disso, foi utilizado um instrumento inadequado para seu reajuste, com a celebração de um convênio sem objeto detalhado a ser executado, sem plano de trabalho e sem metas detalhadas a serem atingidas, contrariando o art. 2º, incisos I, II e III e § 1º, da IN STN  01/97. 
6.5. Dos fatos apurados, constata-se que a duplicidade de pagamentos é corolário do fato de o contrato de fornecimento 05/2003 ter sido alterado, visando seu reequilíbrio econômico-financeiro, sem qualquer justificativa técnica e, para tanto, ter sido utilizado instrumento inadequado pelo Ministério da Saúde, na forma de um convênio sem objeto definido ('aperfeiçoamento do processo produtivo de vacinas e soros') e cujos recursos foram utilizados para custeio de insumos de vacinas e soros, serviços e outras despesas da Fundação Butantan. 
6.6. Analisando-se a questão sob a ótica do convênio celebrado, não há igualmente suporte para a aprovação das despesas realizadas. O objeto do Convênio 2241/2003 era o aperfeiçoamento do processo produtivo das vacinas e soros hiperimunes. Não há detalhamento das metas, ações e objetivos do convênio no plano de trabalho aprovado, conforme se verifica na peça 26 do TC Processo 007.704/2013-5. Das prestações de contas do convênio, localizadas nas peças 27-36 do TC Processo 007.704/2013-5, verifica-se que os recursos foram empregados na aquisição de matérias primas, invólucros, ampolas, lacres/selos de alumínio e tampas de borracha, que foram empregados na produção das vacinas e dos soros, abrangendo ainda materiais de consumo e serviços de instalação, montagem e manutenção de equipamentos das linhas de produção dos produtos da Fundação Butantan. Muito embora não haja uma definição clara sobre no que exatamente consistiria o aperfeiçoamento do processo produtivo de vacinas e soros, entende-se que este não se confunde com a produção de vacinas e soros, objeto real das despesas do convênio. Portanto, conclui-se que os recursos transferidos foram utilizados em finalidade diversa da estabelecida no convênio, caracterizando a situação prevista no art. 7º, XII, alínea 'c', da IN STN 01/97, que impõe a obrigatoriedade de restituição dos recursos, bem como infringência ao art. 8º, IV, da mesma norma e à cláusula segunda, II, 2.2, do termo de convênio'.
13.	A nota explicativa mencionada na transcrição acima não poderia ser mais explícita acerca do real objetivo do convênio, ao descrever, detalhadamente, de que forma ocorreu o reequilíbrio econômico-financeiro do Contrato 5/2003 e como foi composto o valor do Convênio 2241/2003, conforme consignado pelo Relator da decisão recorrida, Ministro Benjamin Zymler, no parágrafo 17 do seu voto:
'Informamos que o referido convênio trata de reajuste de valores referentes ao Contrato nº 5, de fornecimento de soros e vacinas, tendo em vista o contínuo aumento dos custos de matérias primas destinadas à produção e ao controle de qualidade de vacinas e soros. 
Em reunião firmada entre o Instituto Butantan e o Sr. Fernando Antônio Brandão, Assessor do Subsecretário de Assuntos Administrativos, ficou acertado um reajuste de preço da vacina contra a Hepatite B e dos soros, conforme descrito abaixo: 
¿ foram adquiridas 32 milhões de doses da vacina contra Hepatite B, no ano de 2003, no valor de R$ 0,84 por dose, perfazendo um total de R$ 26.880.000. Com o reajuste proposto, o valor da dose passaria a ser de R$ 0,97125, reajustando o valor total para R$ 31.080.000. A diferença entre o valor reajustado (R$ 31.080.000) e o firmado no contrato (R$ 26.880.000) é de R$ 4.200.000, que está sendo pleiteado por meio deste processo; 
¿ o reajuste proposto para os soros foi de 8%, e para as outras vacinas, reajuste variado, perfazendo um total de R$ 1.129.705,00; 
¿ somando-se o reajuste da vacina contra Hepatite B (R$ 4.200.000) e o reajuste das outras vacinas e soros (R$ 1.129.705,00) completa-se o valor do presente convênio R$ 5.329.705,00.'
14.	Em relação à discordância suscitada pelo Ministério Público acerca da forma de apuração da prescrição, entendo, na linha dos Acórdão 1470/2020-TCU-Segunda Câmara, 2.278/2019 - 1ª Câmara, 10.145/2017 - 2ª Câmara e do Acórdão 9369/2020-TCU-Primeira Câmara, que o marco inicial para contagem do prazo decenal para a verificação da prescrição em convênios é a data limite para a entrega da prestação de contas.
15.	Com efeito, no ponto em que os pareceres da Serur e do Ministério Público divergem, adiro ao entendimento da Procuradoria e, consequentemente, proponho julgar integralmente improcedentes os recursos interpostos pela Fundação Butantan e pelo Sr. Isaías Raw, ante a inocorrência da prescrição aventada na instrução técnica.
	Ante todo o exposto, submeto o acórdão que ora apresento à consideração do Plenário.
TCU, Sala das Sessões, em 28 de abril de 2021.
JORGE OLIVEIRA 
Relator